臺灣高等法院刑事判決　　　　　　　　96年度上訴字第2316號
上　訴　人　台灣桃園地方法院檢察署檢察官
上　訴　人
即　被　告　甲○○
被　　　告　乙○○
共　　　同
選任辯護人　陳文靜律師
　　　　　　陳錦隆律師
上列上訴人因被告業務過失致死案件，不服臺灣桃園地方法院95
年度訴字第1883號，中華民國96年4 月11日第一審判決（起訴案
號：臺灣桃園地方法院檢察署95年度偵字第6056號），提起上訴
，本院判決如下：
    主  文
原判決關於甲○○部分撤銷。
甲○○從事業務之人，因業務上之過失致人於死，處有期徒刑陸
月，如易科罰金，以銀元佰元即新臺幣玖佰元折算壹日。減為
有期徒刑參月，如易科罰金，以銀元佰元即新臺幣玖佰元折算
壹日。
其他上訴駁回。
    事  實
一、甲○○係任職於桃園縣平鎮市○○路659 巷37號之「力特光
    電科技股份有限公司」（以下簡稱力特公司）平鎮廠生產一
    部，在上址2 樓之二號連續機無塵生產線房內負責操作生產
    線偏光板機台之技術士，為從事業務之人，於民國（下同）
    93年11月5日凌晨零時45 分許，偕同教導該公司技術士員工
    丙○○操作連續機2號機之TAC膜卷出機台從事換卷作業，由
    甲○○負責操作機台面板按鈕，丙○○則站在甲○○對面之
    機台旁；甲○○明知依力特公司所制定之「連續機2 號機作
    業標準」TAC 卷出換卷步驟按鈕依序為：「正轉」、「準備
    」（裁刀會降下至到裁刀上的SENSOR感應到待使用軸上的膜
    才會停止下降，惟裁刀與膜仍有一小段距離）、「開始」（
    續布機開始運作，下TAC 膜會停止捲出，裝滾筒停止運轉，
    下TAC 機台位置均不會變動）、「著」（裁刀座上之滾筒會
    受氣座缶推出，使滾筒壓到待使用軸之膜面）、「寸動」（
    待使用軸會逆時針作小度旋轉，使接頭轉出）、「裁刀」（
    裁刀座上的裁刀會將生產捲出軸的膜切斷）、「完了」（裁
    刀臂自動歸位，裁刀座上昇到原位）、「正轉」（兩軸會依
    順時針連轉至兩水平，即原點）等步驟，而在按「裁刀」鈕
    之前要進行補強動作，須確認其他作業人員已完成補強動作
    ，並退出機台外始可進行下一步驟，且在按「裁刀」鈕使裁
    刀座上的裁刀將生產捲出軸的膜切斷後，須確認人員安全無
    誤後，始得按「完成」鈕，使裁刀臂自動上升歸位至原點，
    甲○○原應注意依上開力特公司所制定之作業標準操作機器
    ，且應注意與其同時學習操作機台之丙○○之人身安全，而
    依當時狀況，並無不能注意之情事，竟疏於注意，於按下機
    台之「裁刀」鈕進行換卷作業之裁切步驟後，未注意當時站
    立於機器對面之丙○○是否在安全位置，隨即按上「完成」
    鍵，使裁刀臂歸位，適丙○○明知檢視TAC 膜有無切斷及進
    行其他檢查與調整，僅以目視即可，無須將人身進入機台檢
    查，亦疏未注意及此，於裁刀裁切完成後，竟將身體進入機
    台檢查是否裁切完成，致丙○○之頭部遭正在收回以氣壓推
    動之裁刀臂夾於支柱間，使丙○○受有顱骨破裂併腦實質傷
    之傷害，經送壢新醫院急救後，於同日凌晨3 時許不治死亡
    。
二、案經臺灣桃園地方法院檢察署檢察官據報相驗後自動檢舉偵
    查起訴。
    理  由
壹、程序方面：
一、按除顯有不可信之情況外，公務員職務上製作之紀錄文書、
    證明文書，得為證據，刑事訴訟法第159條之4定有明文。經
    查，事業單位工作場所發生死亡災害時，雇主應於24小時內
    報告檢查機構，檢查機構接獲前項報告後，應即派員檢查，
    勞工安全衛生法第28條第2項第1款、第3 項定有明文，是行
    政院勞工委員會北區勞動檢查所檢查員王國彬，其為公務員
    ，於本案發生後到場進行檢查，並因此製作職業災害檢查報
    告，係公務員職務上製作之紀錄文書，內容係檢查員王國彬
    依現場狀況紀錄而成，並經王國彬於原審審理時證述：八個
    步驟是依據力特光電人員現場解說所記載，且至現場機台視
    察，並經力特光電人員現場操作核實等語明確（見原審卷第
    59頁至第70頁），可見該職業災害檢查報告，係公務員王國
    彬就其親自見聞之記載，事後並經證人王國彬於原審中到庭
    證述核實，尚無顯不可信之情況，是上開職業災害檢查報告
    具有證據能力。是被告及其辯護人先辯稱：行政院勞工委員
    會北區勞動檢查所94年1 月13日勞北檢製字第0945000407號
    函及所附之職業災害檢查報告，並非其受法院或檢察官之指
    示進行調查，且調查時並非針對本案刑事案件進行調查，故
    此並非公務員公務上所製作之文書，且其內容與事實不符，
    復再辯稱該職災報告，非屬例行性事項之記載，且係公務員
    就災害原因加以分析、解釋、判斷之記載，並無證據能力云
    云，並非可採。
二、又「被告以外之人於審判外之陳述，雖不符前四條（指第15
    9條之1至159條之4）之規定，而經當事人於審判程序同意作
    為證據，法院審酌該言詞陳述或書面陳述作成時之情況，認
    為適當者，亦得為證據；當事人、代理人或辯護人於法院調
    查證據時，知有第159條第1項不得為證據之情形，而未於言
    詞辯論終結前聲明異議者，視為有前項之同意。」刑事訴訟
    法第159條之5定有明文。本件認定事實所引用之其餘證據資
    料，被告2 人於本院審理中已表示就各該證據之證據能力不
    予爭執（見本院卷第31頁），且亦未於言詞辯論終結前聲明
    異議或有所爭執，經本院審酌各該證據作成時之情況，亦認
    為適當，並無違法取證或證明力明顯過低之情形，依上開規
    定及說明，自均得為證據，併此敘明。
貳、實體方面：
甲、撤銷改判（即被告甲○○部分）部分：
一、訊據上訴人即被告甲○○矢口否認有業務過失致死之犯行，
    於原審中辯稱：伊有依照公司的標準作業程序執行，在按「
    裁切」鈕時，有看到被害人丙○○並未在機台內，因此伊並
    無過失云云，復於本院中辯稱：勞檢所的職災報告是錯誤的
    流程，按「裁切」後機器會自動裁切，自動收回，伊按「裁
    切」鈕時，有確認被害人不在機台上，在按「完了」鈕時有
    瞄一下，確認丙○○是在安全的位置，伊操作完全符合作業
    標準程序，伊已善盡注意責任，並無過失云云。
二、惟查：
  (一)被告甲○○係任職於桃園縣平鎮市○○路659 巷37號之「力
    特光電科技股份有限公司」平鎮廠生產一部，在上址2 樓之
    連續機2 號機無塵生產線房內負責操作生產線偏光板機台之
    技術士，並於93年11月5 日凌晨零時45分許，在二號連續機
    之TAC 機台，偕同並指導被害人丙○○操作，由被告甲○○
    操作面板，被害人丙○○則站在被告甲○○之對面機台旁等
    情，業據被告甲○○供承在卷（見相驗卷第10至11頁），是
    此部分之事實，堪以認定。
  (二)二號連續機係作為偏光板之生產製造，該連續機作業包含PV
    A膜卷出、染色、乾燥、TAC膜卷出、上膠貼合、隧道乾燥、
    偏光板卷取等程序，依本案93年11月5 日案發當時之力特公
    司作業標準，TAC 膜卷出自動換卷步驟依序為：1.「正轉」
    。2.「準備」：裁刀會降下至到裁刀上的SENSOR感應到待使
    用軸上的膜才會停止下降（裁刀與膜仍有一小段距離）。3.
    「開始」：續布機開始動作，下TAC 會停止捲出（裝滾筒停
    止運轉）（下TAC 機台位置均不會變動）。4.「著」：裁刀
    座上之滾筒會受氣座缶推出，使滾筒壓到待使用軸之膜面。
    5.「寸動」：待使用軸會逆時針作小幅度旋轉，使接頭轉出
    。6.「裁刀」：裁刀座上的裁刀會將生產捲出軸的膜切斷，
    如TAC膜未裁斷，人員須於TAC機台正面以美工刀裁斷。7.「
    完了」：裁刀臂自動歸位，裁刀座上昇到原位，待裁刀手臂
    退回到定位後，始可進行膜面兩側尾端補強動作。8.「正轉
    」：兩軸會依順時針連轉至兩水平（即原點）。本案發生後
    ，力特公司為防止類似事件發生，在「裁刀」與「完了」鈕
    之間，再設一「裁刀臂歸位」之按鈕等情，業據證人即行政
    院勞工委員會北區勞動檢查所檢查員王國彬、力特公司二號
    連續機操作之技術士許德成分別於原審證述明確（見原審卷
    第60至61頁、第111頁至第113頁、第117 頁），並經原審至
    現場勘驗明確（見原審卷第84至99頁），復有行政院勞工委
    員會北區勞動檢查所94年1月13日勞北檢製字第09450 00407
    號函及所附之職業災害檢查報告、力特光電連續機2 號機作
    業標準各1份附卷可稽（見相驗卷第75至82頁、第112頁至第
    120 頁）。被告甲○○、證人許德成雖於原審均供稱：按裁
    切鈕後，裁刀臂會自動歸位云云，惟查，依被告乙○○於偵
    查中所提出之力特光電之連續機2 號機作業標準所示（見相
    驗卷第117 頁），按下「完了」鈕，經待裁刀手臂退回到定
    位後，始可進行膜面兩側尾端補強動作，人員按「完了」鈕
    前，須確認人員均已離開機台，以免人員被裁切手臂壓傷，
    顯見案發當時該連續機2號機TAC膜卷出自動換卷之操作步驟
    ，需按「完了」鈕後，裁刀臂始會收回，而非被告甲○○、
    證人許德成所稱按「裁刀」鈕，裁刀裁切TAC 膜後，裁刀臂
    會自動歸位，且被害人丙○○遭收回裁刀臂夾於支柱間之時
    點，係被告甲○○按下「完了」鈕後，始遭裁刀臂夾於頭部
    等情，亦據被告甲○○於偵查中供承不諱在卷（見相驗卷第
    133 頁），被告一再陳稱按下「裁刀」鈕後，裁刀裁切完成
    後就會自動歸位，苟其所陳屬實，則何以被害人竟於被告甲○○按下「完了」鈕後，始遭裁刀臂夾擊頭部？足見被告甲○○、證人許德成前揭所陳，尚難憑採。
  (三)被告甲○○雖辯稱：伊在按「裁刀」鈕時，被害人丙○○並
    未在機台內，按「裁刀」鈕後，伊隨即依標準作業程序執行
    下一步驟云云，或辯以伊按「裁切」鈕時，有確認被害人不
    在機台上，在按「完了」鈕時有瞄一下，確認丙○○是在安
    全的位置，伊操作完全符合作業標準程序云云，然查被害人
    丙○○係因其頭部遭正在收回之裁刀臂夾於支柱間，因而其
    受有顱骨破裂併腦實質傷之傷害，經送壢新醫院急救不治死
    亡等情，已據被告甲○○供述在卷（見相驗卷第31頁），且
    經臺灣桃園地方法院檢察署檢察官相驗明確，有壢新醫院之
    診斷證明書、勘（相）驗筆錄、相驗屍體證明書、驗斷書各
    1 份、照片13幀可稽（見相驗卷第17頁至第21頁、第28頁、
    第33頁至第43頁）。而被害人丙○○係於被告甲○○按下「
    完了」鈕後，始遭裁刀臂夾於頭部等情，已如前述，依原審
    勘驗案發後力特光電公司新增「裁刀歸位」鈕實際操作時，
    該裁刀臂於裁切完成後，回復至定點所需之時間約為4.59秒
    鐘（見原審卷第85頁），證人王國彬於案發翌日至現場檢查
    裁切臂收回之時間亦約為5 秒鐘（見原審卷第69頁），可見
    裁切臂於裁切完成後回歸原位所需之時間甚短，被告果如於
    按下「完了」鈕收回裁切臂前，有確認被害人係於安全位置
    ，衡諸常情，被害人當無可能於被告甲○○按下「完了」鈕
    後，使裁切臂收回之短短5 秒鐘內，再將任何身體部位伸入
    該機台之中，益徵被告甲○○於按「裁刀」鈕時，雖有確認
    被害人丙○○之身體並未在機台內，然其係按「裁刀」鈕後
    ，隨即按「完了」鈕，斯時未再加以確認被害人丙○○之身
    體是否在機台內，因而肇致被害人遭正在收回之裁刀臂夾擊
    死亡之情事，是被告甲○○辯稱其伊按「裁切」鈕時，有確
    認被害人不在機台上，在按「完了」鈕時有瞄一下，確認丙○○是在安全的位置云云，應屬無稽而不足採。
  (四)被告甲○○另辯稱：「裁刀」鈕與「完了」鈕二者，係為不
    同之作用，二者接續按鈕並無不當云云，惟依證人許德成於
    原審審理中證稱：伊在本案發生之前，曾經指導被害人丙○○，並教導其按「裁刀」鈕，裁切完了後，再按「完了」鈕
    等語（見原審卷第11 3頁），再依據力特光電連續機2 號機
    作業標準，按下「裁刀」（即「裁刀」）鍵切膜後，需確認
    膜是否已完全裁斷，如未完全裁斷，由人員以美工刀裁斷，
    並注意：1.人員按「裁刀」鈕前，須確認人員均已離開機台
    ，以免人員被裁刀割傷；2.如TAC膜未裁斷，人員須於TAC機
    台正面以美工刀裁斷，人員按「完了」鈕前，須確認人員均
    已離開機台，以免人員被裁切手臂壓傷（見相驗卷第117 頁
    ），因此，依上開作業標準，「裁刀」鈕與「完了」鈕，係
    不得接續按鈕，而被害人丙○○先經證人許德成指導，裁切
    後要確認是否已裁斷，遂於本案發生時，經被告甲○○按「
    裁刀」鈕，並將TAC 膜裁切後，進行是否裁斷之檢查程序時
    ，適被告甲○○按「完了」鈕，使裁刀臂收回而遭夾擊之傷
    害，而TAC 膜換卷作業之操作面板，既將「裁刀」、「完了
    」二者程序分開操作，自需在每按鈕操作完了並檢查安全無
    誤後，始得再進行一下步驟，被告甲○○於本案發生前，已
    操作連續機2號機達3年6 月，此據其於原審審理中供承明確
    （見原審卷第268 頁），對於上開作業流程及規定，應知之
    甚明，而依當時情形並無不能注意之情，被告甲○○於按「
    完了」鈕時，既未依上開作業標準確認裁切後之TAC 膜是否
    已完成裁斷，亦未確認被害人丙○○之身體是否在機台內檢
    查TAC 膜裁斷情形，逕行按下「完了」鈕，使被害人丙○○
    遭收回之裁刀臂夾於支柱之傷害致死，是被告甲○○具有過
    失，可以確認。
  (五)又被告甲○○另指稱被告乙○○於偵查中所提出之力特光電
    之連續機2號機作業標準（見相驗卷第112至130 頁）是本案
    發生後，力特光電公司針對勞檢所檢查結果所修訂尚未完成
    正式公布之版本（A10 ），原審所提之於93年10月11日生效
    之原版本（A9）版本（見原審卷第230至245頁），始為案發
    當時之標準作業流程云云，然查，被告乙○○於偵查中所提
    之作業標準首頁（見相驗卷第112 頁），該「修訂後欄」已
    記載「3.新增日清表（連續機日清表-總表、品質、設備、
    物料、5S、外觀缺點數與光學值。4.各項作業增加安全注意
    事項。」等內容，且為「修訂前欄」所無，參諸被告乙○○
    於偵查中另提出業經各負責人員詳細填載並署名之力特光電
    公司93年11月3日及4 日之「班日清日高總表」、「日清表-
    外觀缺點數與光學值」、「日清表-設備、環境自主檢察檢
    點表」、「日清表-品質自主檢察檢點表」、「日清表-物料
    」（見相驗卷第121至130頁），苟如被告甲○○所言，被告
    乙○○第一次所提之作業標準，並非案發當時有效使用之作
    業標準，而是本件案發後所修訂尚未公布生效，則何以於本
    件93年11月5日案發前，力特光電公司於同年11月3日、4 日
    竟已依據該（A10 ）版本之作業標準，填載事後始新增之各
    種連續機日清表？且證人王國彬於案發後次日即93年11月6
    日前往力特光電公司，由現場人員實際操作檢查後所得結果
    ，亦明確記載「按『完成』後，裁刀座上昇到原位」等語（
    見相驗卷第79頁、原審卷第68頁），顯見被告甲○○事後指
    稱被告乙○○於偵查中所提之作業標準，並非案發當時有效
    使用之作業標準云云，要非有據。被告甲○○一再爭執被告
    乙○○於偵查中所提之作業標準，並非案發當時有效使用之
    作業標準，無非係為證明裁刀之裁切膠膜及裁刀臂之上升歸
    位，均係於按「裁切」鈕後之機器動作，並非被告甲○○所
    能支配干涉，然力特光電公司作業人員於按下「裁切」鈕前
    ，應注意合作人員是否安全等情，已為被告甲○○所是認（
    見原審卷第264頁），被告甲○○雖一再主張修改前連續機2
    號機作業標準之「裁刀」鈕，裁刀裁切膠膜後，裁刀臂會自
    動歸定位等語，此情縱認屬實，依被害人丙○○於本案發生
    前，已在連續機2號機處經被告甲○○、證人許德成指導近2
    月，且通過專業人員工作資格評定等情以觀（詳如后述），
    被害人就裁刀於裁切膠膜後，裁刀臂即會於約5 秒鐘內自動
    歸定位之情，亦應知之甚詳，然被害人竟遭收回之裁刀臂夾
    擊頭部致死，可見被告甲○○於按下「裁刀」鈕前即未注意
    被害人身體仍未遠離機台，即行按下「裁刀」鈕，致被害人
    不及反應而遭夾擊，否則被告甲○○若按下「裁刀」鈕前已
    確認被害人是安全，被害人丙○○明知該裁刀臂裁切後會快
    速自動歸位，豈敢在裁刀臂收回前，靠近機台為任何補強動
    作？是被告甲○○前述所辯，縱認屬實，仍無解於其過失之
    認定。
  (六)又據證人許德成於原審證稱：裁切之後，伊會用目視判斷TA
    C 膜是否裁斷，無須探頭進入機器內，即能清楚看到膠膜是
    否已經完全裁切，如果完全裁斷的話，整個膜會往下垂，如
    果膜沒有切斷，操作人員不會在站立的位置處理，會繞到TA
    C 膜換捲的位置，即機台的正前方將膜拍掉，不會站在裁刀
    臂旁邊做處理等語（見原審卷第115頁、第117頁至第118 頁
    ）；另力特光電之連續機2號機作業標準亦說明：如TAC膜未
    裁斷，人員須於TAC 機台正面以美工刀裁斷等語，業如前述
    ，因此裁切之後，被害人丙○○依作業標準及證人許德成之
    指導，並毋庸以頭深入機台檢查TAC 膜是否已完了裁斷，且
    被害人丙○○於本案發生之前，已在連續機2 號機處經被告
    甲○○、證人許德成指導近2 月，且通過專業人員工作資格
    評定，業經被告甲○○供述、證人許德成證述明確（見原審
    卷第109至110頁、268至269頁），且有力特公司專業人員工
    作資格評定表1份在卷（見原審卷第139頁至第145 頁），被
    害人丙○○對毋需以頭深入機台檢查TAC 膜是否已完了裁斷
    一節，應屬知悉，惟其疏未注意，以頭深入機台檢查TAC 膜
    是否裁斷，致生本件事故，是被害人丙○○對於本件事故，
    亦具有過失甚明，然雖同為本件事故之發生原因，並不能解
    免被告甲○○之過失。
  (七)至被告甲○○雖聲請再到案發現場履勘連續機2 號機之「裁
    刀」及「完了」鈕，指稱原審勘驗筆錄有誤云云，然力特光
    電公司於案發後，已修正作業步驟，並於「裁刀」及「完了
    」步驟中間，增設「裁刀臂歸位」之按鈕，已經原審勘驗核
    實在卷（見原審卷第84至85頁），再至現場勘驗，仍無法還
    原案發當時之機台操作實況，且被告甲○○若認原審勘驗結
    果有誤，卻未立即提出澄清，嗣後徒加指摘，難認有據，是
    被告甲○○前開調查證據之聲請，核無必要，併此敘明。
  (八)綜上所述，本件被告甲○○之過失致死事證明確，其過失行
    為與被害人丙○○之死亡間，具有相當因果關係，亦可確認
    ，被告甲○○矢口否認過失及所辯各節，要屬卸責之詞，委
    無可採，犯行堪以認定，應依法論科。
三、新舊法比較：
  (一)被告甲○○行為後，刑法業於94年2月2 日修正公布，95年7
    月1 日起施行。按行為後法律有變更者，適用行為時之法律
    ，但行為後之法律有利於行為人者，適用最有利於行為人之
    法律，刑法第2條第1項定有明文。茲本條係規範行為後法律
    變更所生新舊法律比較適用之準據法，本身尚無新舊法比較
    之問題，於新法施行後，應一律適用新法第二條第一項之規
    定，為「從舊從輕」之比較（最高法院95年5 月23日95年度
    第8次刑事庭會議決議參照），刑法第276條第2 項業務過失
    致死罪之規定雖未併予修正，而無新舊法比較之問題，惟其
    法定刑除有期徒刑及拘役外，尚有罰金刑，而關於罰金刑部
    分，由原定貨幣單位銀元3000元以下罰金，並依罰金罰鍰提
    高標準條例第1條前段規定提高為10 倍（提高後折算為新臺
    幣9萬元以下罰金），經依修正後刑法施行法第1條之1第1項
    、第2 項前段規定，修正為貨幣單位為新臺幣，並就所定數
    額提高為30倍，亦即修正為新臺幣9 萬元以下罰金；而法定
    罰金刑最低度部分，由修正前刑法第33條第5款規定為銀元1
    元以上，依罰金罰鍰提高標準條例第1 條前段提高為10倍（
    提高後折算為新臺幣30元），修正後刑法第33條第5 款則修
    正為新臺幣1 千元以上，以百元計算，比較行為時法與裁判
    時法，關於修正之罰金刑最高度部分，行為時法與裁判時法
    輕重相同，行為時法並無不利於被告情形，而就修正之罰金
    刑最低度部分，行為時法較有利於被告，自應依修正後刑法
    第2條第1項前段之規定，適用行為時法（罰金之最高額度應
    併依行為時之罰金罰鍰提高標準條例第1條前段）。
  (二)原刑法第41條第1項前段修正為「犯最重本刑為5年以下有期
    徒刑以下之刑之罪，而受6 個月以下有期徒刑或拘役之宣告
    者，得以新臺幣1000元、2000元或3000元折算1 日，易科罰
    金」，然依被告行為時法律，即修正前刑法第41條第1 項前
    段：「犯最重本刑為5年以下有期徒刑以下之刑之罪，而受6
    個月以下有期徒刑或拘役之宣告，因身體、教育、職業、家
    庭之關係或其他正當事由，執行顯有困難者，得以1元以上3
    元以下折算1 日，易科罰金」，暨修正前罰金罰鍰提高標準
    條例第2 條（現已刪除）：「依刑法第41條易科罰金者，均
    就其原定數額提高為100倍折算1日；法律所定罰金數額未依
    本條例提高倍數，或其處罰法條無罰金刑之規定者，亦同」
    等規定，易科罰金之折算標準最高為銀元300元即新臺幣900
    元，最低為銀元100元即新臺幣300元，依刑法第2條第1項前
    段之規定，比較新、舊法結果，修正後之規定並非較有利於
    被告，自應適用被告行為時即修正前刑法第41條第1 項前段
    之規定。
四、查被告甲○○係力特公司連續機2 號機無塵生產線房內負責
    顧生產線偏光板機台之技術士，為從事業務之人，核被告甲○○所為，係犯刑法第276條第2項之業務過失致死罪。
五、原審以被告甲○○犯罪，事證明確，予以論罪科刑，固非無
    見。惟查，被告犯罪後，中華民國九十六年罪犯減刑條例業
    經公布，並於96年7 月16日施行，被告所犯符合該條例減刑
    之要件，原判決未及適用，自有未合。
    檢察官上訴意旨以原審量刑過輕指摘原判決不當云云，然量
    刑為法院職權，本院經斟酌被告甲○○之過失情節及被害人
    亦有過失，認原審之量處被告甲○○有期徒刑六月，尚屬允
    適，並無違反罪刑相當之原則，檢察官前揭指摘，核無理由
    ；被告甲○○上訴意旨則仍執陳詞，辯稱：其按「裁切」鈕
    後機器會自動裁切，自動收回，伊按「裁切」鈕時，有確認
    被害人不在機台上，在按「完了」鈕時有瞄一下，確認丙○○是在安全的位置，伊操作完全符合作業標準程序云云，雖
    亦無可採，但惟原判決既有前揭可議之處，自應由本院就原
    判決關於被告甲○○部分撤銷改判。爰審酌被告甲○○操作
    力特公司連續機2號機達3年6月，對於連續機2 號機TAC膜自
    動換卷作業流程及規定，應知之甚詳，且為提昇TAC 膜生產
    品質，操作流程不得任意縮短，而其身為指導被害人丙○○
    之技術士，對於上開規定更應嚴格操作，惟其疏未注意至此
    ，致生本件事故，被害人丙○○亦同有過失，惟尚未得被害
    人家屬之諒解，另審酌被告甲○○之過失程度及其素行、犯
    後態度等一切情狀，量處有期徒刑6 月。又被告甲○○前揭
    犯罪係於96年4 月24日前所犯，符合中華民國九十六年罪犯
    減刑條例之減刑要件，爰依該條例予以減刑2分之1，併依修
    正前刑法第41條第1 項前段，諭知易科罰金之折算標準，以
    資懲儆。
乙、上訴駁回（即被告乙○○部分）部分：
一、公訴意旨略以：被告乙○○係設於桃園縣平鎮市○○路 659
    巷37號之「力特光電科技股份有限公司」平鎮廠生產一部之
    負責人，為從事業務之人，本應注意對於防止機器、器具、
    設備等引起之危害，應有符合標準之必要安全衛生設備，且
    對於使用動力運轉之機械，具有顯著危險者，應於適當位置
    設置有明顯標誌之緊急制動裝置，立即遮斷動力並與制動系
    統連動，能於緊急時快速停止機械之運轉，以維護勞工安全
    ，以避免發生危險，而依當時情形，並無不能注意之情事，
    竟疏於注意及此，未於TAC 機台之機器設備設置立即遮斷動
    力之緊急制動裝置，致被害人丙○○於93年11月5 日凌晨零
    時45分許，與被告甲○○在上址之TAC 機台從事TAC 卷出換
    卷作業，於被告甲○○操作TAC 機台於換卷作業之「裁刀」
    步驟時，連續按下機台之「裁刀」、「完了」鍵，致進入機
    台內檢視TAC 膜有無切斷及進行其他檢查與調整之被害人丙○○遭正在收回之裁刀臂夾於支柱間，使被害人丙○○受有
    顱骨破裂併腦實質挫傷之傷害，經送醫急救後，於93年11月
    5日凌晨3時許不治死亡，而認被告乙○○涉犯刑法第276 條
    第2項之業務過失致死罪嫌。
二、按犯罪事實應依證據認定之，無證據不得認定其犯罪事實；
    復不能證明被告犯罪或其行為不罰者，應諭知無罪之判決，
    刑事訴訟法第154 條第2 項、第301 條第1 項分別定有明文
    。次按認定犯罪事實所憑之證據，無論為直接證據或間接證
    據，其為訴訟上之證明，須於通常一般之人均不致於有所懷
    疑，而得確信其為真實之程度者，始得據之為有罪之認定，
    倘其證明尚未達到此一程度，而有合理性懷疑之存在時，即
    無從為有罪之確信，最高法院76年台上字第4986號判例足資
    參照。再者，消極的犯罪，必以行為人在法律上具有積極的
    作為義務為前提，此種作為義務，雖不限於明文規定，要必
    就法律之精神觀察，有此義務時，始能令負犯罪責任，最高
    法院31年上字第2324號分別著有判例亦可資參照。
三、公訴人認被告乙○○涉有上開犯行，無非係以被告乙○○供
    稱其為被害人丙○○所屬部門之負責人、行政院勞工委員會
    北區勞動檢查所94年1 月13日勞北檢製字第0945000407號函
    及所附之職業災害檢查報告、臺灣桃園地方法院檢察署相驗
    屍體證明書、勘（相）驗筆錄、驗斷書各1 份為據，認被告
    乙○○係被害人丙○○於力特公司所屬部門之負責人，對於
    力特公司內之機器設備具有顯著危險者，應於適當位置設置
    有明顯標誌之緊急制動裝置，立即遮斷動力並與制動系統連
    動，能於緊急時快速停止機械之運轉，以維護勞工安全，惟
    被告乙○○未注意及此，並未在適當之處所設置緊急停止之
    按鈕，致被害人丙○○於操作連續機2 號機時，遭收回之裁
    刀臂夾於支柱間，未能停止裁刀臂之運作，是被告乙○○顯
    有過失云云。惟訊據被告乙○○固坦承其擔任力特公司生產
    一部經理等情，惟矢口否認有業務過失致死之犯行，辯稱：
    連續機2 號機係從日本引進，並且對公司人員從事機台訓練
    ，於機台旁邊亦設有警示字樣，被害人丙○○將頭探至刀座
    上方之裁刀臂中遭夾，並非被告乙○○可得預料或防止等語
    。經查：
  (一)按刑法上不作為犯之過失犯，係指行為人對於構成犯罪事實
    之發生，法律上有防止之義務，能防止而不防止之情形；又
    按刑法第15條第1 項所稱對於一定結果之發生，法律上有防
    止之義務，能防止而不防止者，與因積極行為發生結果者同
    ，其先決條件，又以同條第二項規定因自己行為致有發生一
    定結果之危險者，始負防止其發生之保障義務；申言之，如
    法律上無防止之義務，亦無「因自己行為」之情形，縱有發
    生一定結果之危險情形，仍不得課以行為人防止危險結果發
    生之保障義務，其理甚明。
  (二)被告乙○○於93年11月5 日案發時，係擔任力特公司生產一
    部經理，而力特公司之組織架構，包括董事長（賴大王）、
    總經理、生產部協理（李駿毅），生產部之下有五至六個部
    ，其中生產一部經理即被告乙○○，生產一部之下有三個課
    （負責不同流程，分別為前處理、連續機、塗佈機）、課之
    下分組（連續機下有6台設備，每台設備即一個組，連續機2
    號機即為1 組），組之下有領班、技術士，關於本案發生之
    連續機2 號機係屬於生產一部所轄機器，惟關於維修保養部
    分由機務部負責等情，業據被告乙○○供承在卷（見原審卷
    第264至265頁），並有行政院勞工委員會北區勞動檢查所上
    開函附之職業災害檢查報告1 份在卷可稽（見相驗卷第76頁
    、第77頁）；被告乙○○並供稱：其為生產一部經理，負責
    該部生產管理、品質管理及人員訓練，針對生產的良率按照
    標準程序生產好的品質，平時對於生產一部所轄三個課之監
    督方式，係每天由各課各組晨報，由各組組長主持，各課課
    長每天開檢討會議，其係每週會開部務會議，並每天去不特
    定的單位瞭解他們開會的情況，關於連續機2 號機之操作程
    序，是由當初從日本技術移轉的時候與技術人員一起制定出
    來的，再由每組組長及領班負責訓練技術士，使作業標準一
    致性，課長負責監督確認，其平常則到各個生產部門去巡視
    等語（見原審卷第264至267頁），綜上被告乙○○之職責範
    圍，係綜理生產一部之下所有製程之生產品質管理，管理之
    事務繁雜，並非僅管理本案發生之連續機2號機（包括TAC膜
    捲出裝置）之機械設備，是否能以其身為被害人丙○○工作
    場所業務之人，即認其對於本案事故發生具有過失，已有可
    疑。
  (二)被告乙○○供稱：本案發生之連續機2 號機，係自日本進口
    ，操作程序係從日本技術移轉的時候，與技術人員一起制定
    等語，又製作該連續機2 號機之日本公司武藏野公司（
    株式會社）提出說明稱：上開連續機2 號機販賣
    至今尚未有事故紀錄，在日本關於安全管理部分，受到勞動
    基準監督機關嚴格指導，若能遵守使用步驟，確認後各個操
    作安全後，按下下一步驟按鈕，並不會發生事故等語（見原
    審卷第133頁、第134 頁），而依據力特公司連續機2號機作
    業標準所示（見相驗卷第112至120頁），其使用連續機2 號
    機關於TAC 捲出裝置之步驟、注意事項，亦與日本武藏野公
    司所提出之步驟相同，顯見力特公司在執行及訓練人員操作
    連續機2號機（含TAC捲出裝置），並無不當之處。
  (三)行政院勞工委員會北區勞動檢查所上開函附之職業災害檢查
    報告以：被告乙○○係綜理本案發生時之工作場所業務之人
    ，對TAC捲出換捲作業勞工從事或實習TAC膜是否有截斷作業
    時之可能造成被夾危害，應注意依勞工安全衛生法第5條第1
    項第1 款及勞工安全衛生設施規則第45條之規定，對裁刀臂
    有捲夾危害之處的適當位置設置緊急制動動置，立即遮斷動
    力快速停止機械之運轉，且依當時情況能注意卻疏於注意，
    未於適當位置設置緊急制動裝置，致被害人丙○○於檢查TA
    C 膜有無切斷時，裁刀臂收回，造成被害人丙○○頭部被夾
    致死，認被告乙○○觸犯刑法第276條第2項之業務過失致死
    罪嫌等語（見相驗卷第82頁），惟究其本案被害人丙○○死
    亡之原因，係被告甲○○於操作「裁刀」鈕及「完了」鈕時
    ，並未確實依照作業標準，先確認TAC 膜是否已裁斷，並確
    認是否人員均已離開機台，及被害人丙○○未依規定目視TA
    C膜是否已裁斷及至機台正面檢視TAC膜，致生本件事故，而
    連續機2號機之TAC膜捲出設備，本即設計為1 人操作之機械
    ，由操作人站在操作面板處執行該機械之操作，因被害人丙○○係屬實習人員，始由資深之被告甲○○或證人許德成，
    偕同被害人丙○○共同操作，故2人共同操作TAC膜捲出裝置
    並非常態，自難僅憑非常態之情況，要求被告乙○○另行設
    置緊急制動裝置立裝遮斷動力快速停止機械之運轉，而2 人
    共同操作機械既係非常態之情況，自無法在「適當位置」再
    予設置緊急制動裝置，行政院勞工委員會北區勞動檢查所上
    開勞動檢查報告未能確認本案發生之原因係人員操作不當，
    及2 人共同操作機械係屬非常態之情況下，即為前揭認定，
    尚嫌速斷而有未洽，是難憑上開勞動檢查報告，即為被告乙○○不利之認定。
  (四)本案發生之原因，係被告甲○○及被害人丙○○操作TAC 膜
    捲出裝置設備不當所致，被告乙○○於本案發生之前既已提
    出連續機2 號機作業標準供人員確實操作，且於本案發生之
    時並未在場，對於被告甲○○執行業務時，是否仍具有管理
    監督能力，已有可疑，再者，本案發生原因，並非機械設計
    不當，而係人員操作錯誤，被告乙○○自無防止危險結果發
    生之保障義務存在，尚不得僅以被告乙○○為生產一部經理
    （即綜理被害人丙○○工作場所業務之人），即令被告乙○○擔負刑事上過失致死之罪責。此外，復查無其他積極確切
    之事證，足資證明被告乙○○有過失情事，是不能證明被告
    乙○○犯罪。
  (五)原審基於上揭理由，認無證據證明被告乙○○有檢察官起訴
    之犯行，而為無罪之判決，經核其認事用法，證據取捨均已
    詳為述明，並無不合。
四、檢察官上訴意旨略以：力特公司屢生職業災害事情，並經行
    政院勞工委員會北區勞動檢查所列為「加強高職災及高危險
    廠場檢查及指導執行方案」之列管對象，被告乙○○既為發
    生事故時之工作場所業務之人，對於作業勞工從事時可能造
    成之傷害，應有認識及負有監督之責，原審認其非工作場所
    負責之人，及本件事故係因被告甲○○過失行為所致，顯與
    常情有違云云，然查，被告乙○○為力特光電公司生產一部
    之經理，為綜理被害人丙○○工作場所業務之人，就其綜理
    之工作場所之作業安全，固負有監督之責，然檢察官上訴意
    旨所指力特公司屢生職業災害事情，已經行政院勞工委員會
    北區勞動檢查所列為「加強高職災及高危險廠場檢查及指導
    執行方案」之列管對象乙節，縱認定被告乙○○就行政管理
    監督事項有所疏失，而應負行政管理之責，惟就被告乙○○
    對各別職業災害之發生，究否應負刑事責任，仍應就個案具
    體認定之，非可執此遽為不利於被告之認定。本案發生之原
    因，既係被告甲○○及被害人丙○○操作TAC 膜捲出裝置設
    備不當所致，被告乙○○於本案發生之前亦已提出連續機 2
    號機作業標準供人員確實操作，而由卷附證據均無從認定被
    告乙○○於被告甲○○執行業務操作該連續機2 號機作業時
    ，有何支配被告甲○○行為之能力，且本案發生原因，係因
    人員操作錯誤，亦難認被告乙○○有何防止危險結果發生之
    保障義務存在，尚不得僅以被告乙○○為生產一部經理，即
    認被告乙○○應負刑事上過失致死之罪責。檢察官僅以被告
    乙○○為綜理被害人丙○○工作場所業務之人，且力特光電
    公司係屬應「加強高職災及高危險廠場檢查及指導執行方案
    」之列管對象為由，遽認被告乙○○就被害人丙○○之死亡
    ，應負業務過失致死之罪責云云，尚嫌速斷。此外，刑事訴
    訟法第161條已於民國91年2月8日修正公布，其第1項規定：
    檢察官就被告犯罪事實，應負舉證責任，並指出證明之方法
    。因此，檢察官對於起訴之犯罪事實，應負提出證據及說服
    之實質舉證責任。倘其所提出之證據，不足為被告有罪之積
    極證明，或其指出證明之方法，無從說服法院以形成被告有
    罪之心證，基於無罪推定之原則，自應為被告無罪判決之諭
    知，最高法院92年台上字第128 號著有判例。本件於原審調
    查審理時，修正之刑事訴訟法關於舉證責任之規定，已經公
    布施行，檢察官仍未提出適合於證明被告乙○○犯罪事實之
    積極證據，並說明其證據方法與待證事實之關係；而本院對
    於卷內訴訟資料，復已逐一剖析，參互審酌，仍無從獲得被
    告乙○○涉有業務過失致死犯行之有罪心證，本件既不能證
    明被告乙○○涉有前揭犯行，自難率以該罪相繩，應維持原
    審對被告乙○○無罪之判決。是檢察官此部分之上訴，亦為
    無理由，應予駁回。
據上論斷，應依刑事訴訟法第369條、第368條、第364條、第299
條第1項前段，刑法第2條第1項、第276條第2項，修正前刑法第3
3條第5款、第41條第1項前段，罰金罰鍰提高標準條例第1條前段
、修正前罰金罰鍰提高標準條例第2 條，現行法規所定貨幣單位
折算新臺幣條例第2條，中華民國九十六年罪犯減刑條例第2條第
1項第3款、第7條，判決如主文。
本案經檢察官侯千姬到庭執行職務。
中　　華　　民　　國　　96　　年　　12　　月　　26　　日
　　　　　　　　  刑事第十庭    審判長法　官 楊炳禎
                                      法  官 陳博志
                                      法  官 李春地
以上正本證明與原本無異。
如不服本判決，應於收受送達後十日內向本院提出上訴書狀，其
未敘述上訴之理由者並得於提起上訴後十日內向本院補提理由書
（均須按他造當事人之人數附繕本）。
                                      書記官 蘇秋
中　　華　　民　　國　　96　　年　　12　　月　　28　　日
附錄本件論罪科刑法條全文：
刑法第276條
因過失致人於死者，處2年以下有期徒刑、拘役或2千元以下罰金
。
從事業務之人，因業務上之過失犯前項之罪者，處5 年以下有期
徒刑或拘役，得併科3千元以下罰金。
